臺灣高雄地方法院刑事判決　　　　　　　　　　　　九十一年度易字第一五七六號
　　公　訴　人　臺灣高雄地方法院檢察署檢察官
　　被　　　告　甲○○
　　選任辯護人　李慶榮
　　　　　　　　孫守濂　律師
右列被告因業務侵占案件，經檢察官提起公訴（九十年度偵字第一八九０六號），本
院判決如左：
    主  文
甲○○無罪。
    理  由
一、公訴意旨略以：被告甲○○係港祥工程有限公司（下稱港祥公司）員工，為該公
    司在高雄順榮造船廠內，中國石油股份有限公司（以下簡稱中油公司）探油平台
    報廢解體工程現場負責人，為從事業務之人。竟意圖為自己不法之所有，利用該
    公司從事前開平台拆解工程之機會，於民國九十年九月十三日下午二時許，於高
    雄市旗津區順榮造船廠內露置場，將其保管應交回中油公司之東元牌造水機馬達
    （編號：ＡＥＦＦ—ＸＡ３，重八十七公斤）乙具予以侵占入己，並以每公斤新
    臺幣（下同）五點五元之價錢售予不知情丁○○，嗣丁○○與其所僱請之司機施
    清泉於同日下午三時三十分許駕駛車牌號碼五Ｈ－００九九號大貨車載運該具馬
    達在高雄市○○路與后安路口「佳成地磅」過磅之際，為警會同達奇港灣工程股
    份有限公司（下稱達奇公司）現場負責人戊○○及監工陳雲龍當場查獲。因認被
    告涉犯刑法第三百三十六條第二項業務侵占罪嫌。
二、按犯罪事實應依證據認定之，無證據不得推定其犯罪事實；復不能證明被告犯罪
    或其行為不罰者，應諭知無罪之判決，刑事訴訟法第一百五十四條、第三百零一
    條第一項分別定有明文。又事實之認定應憑證據，如未能發現相當證據，或證據
    不足以證明，自不能以推測或擬制之方法，以為裁判基礎，最高法院著有四十年
    台上字第八六號判例可資參照。事實審法院對於證據之取捨，依法雖有自由判斷
    之權，然積極證據不足證明犯罪事實時，被告之抗辯或反證縱屬虛偽，仍不能以
    此資為積極證據應予採信之理由，最高法院著有三十年上字第四八二號判例可資
    參照。另認定不利於被告之事實，須依積極證據，苟積極證據不足為不利於被告
    事實之認定，即應為有利於被告之認定，更不必有何有利之證據。且告訴人之告
    訴，係以使被告受刑事訴追為目的，是其陳述是否與事實相符，仍應調查其他證
    據以資審認。又被害人之陳述如無瑕疪，且就其他方面調查又與事實相符，固足
    採為科刑之基礎，倘其陳述尚有瑕疪，則在未究明前，遽採為論罪科刑之根據，
    即難認為適法（最高法院三十年上字第八一六號、四十年臺上字第八六號、五十
    二年臺上字第一三○○號、六十一年臺上字第三○九九號分別著有判例可資參照
    ）。而所謂無瑕疪，係指被害人所為不利被告之陳述，與社會上一般生活經驗或
    卷存其他客觀事實並無矛盾而言，至所謂就其他方面調查認與事實相符，非僅以
    所援用之旁證足以證明被害結果為已足，尤須綜合一切積極佐證，除認定被告確
    為加害人之可能外，在推理上無從另為其他合理原因之假設，有不合於此，即不
    能以被害人之陳述做為論斷之證據。又刑法第三百三十五條第一項所謂侵占罪之
    成立，以擅自處分自己持有之他人所有物，或變易持有之意為所有之意，而逕為
    所有人之行為，為其構成要件，雖行為之外形各有不同，要必具有不法所有之意
    思，方與本罪構成之要件相符，此經最高法院著有十九年度上字第一Ｏ五二號判
    例、四十一年度台非字第五十七號判例足資參照；又同法第三百三十六條第二項
    所稱侵占業務上持有物之罪，以其所侵占之他人所有物，係因執行業務而持有為
    構成要件，且須係以意圖為自己或第三人不法之所有，而擅自處分因業務上所持
    有之物為要件，此亦經最高法院著有二十三年度上字第一六二Ｏ號判例、四十七
    年度臺字第一三九Ｏ號判例足資參照。
三、公訴人認被告涉犯業務侵占罪嫌，無非係以證人丙○○、戊○○之證述，及現場
    照片、國光一、二、三號平台需拆送設備明細表、贓物認領保管收據在卷可證，
    為其主要論據。訊據被告堅決否認涉有上開犯行，辯稱：本件馬達不在上開國光
    一、二、三號平台需拆送設備明細表內，當時中油公司並未將該馬達取走，伊以
    為該馬達係中油公司不要之物品，故將之視為廢鐵處理等語。
四、經查：
  (一)達奇公司於九十年間承攬中油公司國光一、二、三號探油平台拆除工程，雙方約
    定拆除後之物品，除國光一、二、三號平台需拆送設備明細表（下稱需拆送設備
    明細表）內所列之十七大項物品及中油公司職員丙○○以綠色噴漆做記號之物品
    ，須繳回中油公司外，其餘物品均屬報廢之廢鐵，由達奇公司自由處分等情，業
    據證人即達奇公司經理乙○○（九十年九月十四日警訊筆錄）、中油公司職員丙○○（九十年九月十四日警訊筆錄、本院九十一年五月二十八日審判筆錄）、達
    奇公司現場負責人戊○○（九十年九月十四日警訊筆錄、本院九十一年五月二十
    八日審判筆錄）、達奇公司監工陳雲龍（九十年九月十四日警訊筆錄）證述屬實
    ，復有上開需拆送設備明細表一份在卷可參。
  (二)嗣達奇公司於九十年七月十九日與被告所屬之港祥公司簽訂買賣合約書及買賣合
    約書附件，載明：「甲方（即達奇公司）為拆除中油長康油井之鑽油台，所有廢
    鐵運回高雄港並靠泊乙方（即港祥公司）提供之拆船碼頭，乙方並負責分解、吊
    離並盡可能於靠岸後四十八小時內吊卸完畢，買賣以靠岸價格每噸二千元（以海
    事公正淨重計價），乙方並支付二百萬元訂金，餘額於結算時付清。」、「(1)中
    油鑽油台住倉運回高雄港拆船廠後由港祥公司負責依舊船體程序辦理。(2)管內水
    泥塊處理，鋼材部分由港祥公司負責吊、切，水泥塊部分、破碎機及破碎後水泥
    塊運棄由達奇公司負責。(3)有關中油保留品由達奇公司負責運（包括吊駁船）交
    中油，現場由港祥公司協助。」，亦據被告供認無訛，並經證人戊○○、陳雲龍
    及港祥公司股東趙慶隆證述明確，復有買賣合約書、買賣合約書附件各一份存卷
    足據。是達奇公司與港祥公司簽訂之買賣合約範圍，並不包括上開需拆送設備明
    細表及中油公司職員丙○○以綠色噴漆作記號之物品。
  (三)被告所屬之港祥公司業於九十年九月九日將上開需拆送設備明細表所列之十七大
    項物品及其他未記載於明細表內但有噴漆之部分物品，送交達奇公司之事實，亦
    據證人戊○○、趙慶隆（本院九十一年五月二十八日審判筆錄參照）證述在卷，
    復有戊○○簽收之提領證明在卷足憑。
  (四)達奇公司收受港祥公司交付之上開物品後，乃於九十年九月十一日將之交付予中
    油公司，中油公司發現短少前述編號ＡＥＦＦ—ＸＡ３之馬達一具，此據證人戊○○、丙○○於本院審理時陳明在卷（本院九十一年五月二十八日審判筆錄）。
    而該編號ＡＥＦＦ—ＸＡ３之馬達一具，已經被告於九十年九月十三日以四百七
    十八．五元之價格出售予證人丁○○，業據被告坦承在卷，並有證人丁○○出具
    之證明書一份在可參。然證人戊○○陳稱：「有噴漆的物品沒有品名及數量，所
    以無法確定實際的數量。」，且除送交中油之上開物品外，順榮造船廠現場仍留
    有許多中油公司職員丙○○噴漆作記號之物未許走，亦據證人丙○○證稱：「（
    有噴漆的東西，是否全部都帶回去？）沒有，部分有附屬的東西，只將主體帶回
  去，配件就沒有帶回去。」（本院九十一年五月二十八日審判筆錄）、戊○○證
    稱：「（除了中油拿回去的東西以外，現場是不是還有遺留一些有噴漆的物品？
    ）有，但詳細數目不曉得，因為沒有清單。」（本院九十一年五月二十八日審判
    筆錄）各等語屬實，並有現場照片多幀附卷足佐，是中油公司欲取回之馬達並非
    上開需拆送設備明細表所載之物品，又無品名或規格，被告是否確知其出售予證
    人丁○○之編號ＡＥＦＦ—ＸＡ３之馬達一具，即為中油欲取回之物品，即有疑
    問。況，中油公司發覺短少前開馬達後，隨即告知被告此事，並前往順榮造船廠
    內尋找，而被告並未加以阻攔乙節，亦經證人丙○○證稱：「（你們要將東西帶
    回去，現場的人有沒有阻止？）沒有，而且我們要去找東西的時候，他們也讓我
    們進去找。」、證人戊○○證稱：「我有把短少馬達之事告訴甲○○，甲○○也
    叫我們找找看。」，苟被告有意侵占具馬達，豈有任令證人丙○○、戊○○進入
    順榮造船廠尋找之理？又該具馬達價值不高，被告當無甘冒刑責予以侵占之理。
  (五)再者，被告係於證人丙○○、戊○○於九十年九月十二日尋覓前開馬達未獲後，
    始於九十年九月十三日將該馬達出售，設若被告有不法所有意圖，理應於證人丙○○、戊○○前去尋找之前，即將該馬達出售，應無於證人丙○○、戊○○遍尋
    不著而懷疑該馬達遭侵占之際，始將該馬達脫手，致遭證人戊○○、陳雲龍發覺
    而人贓俱獲。
  (六)又，被告及其所屬之港祥公司既已將絕大部分中油公司欲取回之物品交予達奇公
    司轉交中油公司，應無僅隱藏此一價值不高之馬達之理；且觀之順榮造船廠現場
    照片，該處堆置之物品甚多，致該具馬達夾雜於眾多物品之中不易發覺，乃屬人
    之常情，衡情自難據此客觀上未返還之事實而推定被告主觀上有不法之意圖，足
    證被告所辯其認該馬達是中油公司不要之物品，應非虛言。是被告既無不法意圖
    ，即與刑法上業務侵占或侵占罪之構成要件有間，是自難僅以無法交還該馬達，
    令被告負侵占之責。
五、綜上所述，依現有事證，尚不足以證明被告有業務侵占之情事。此外，本院復查
    無其他積極證據足認被告涉有公訴意旨所指業務侵占犯行，揆諸前揭之說明，既
    不能證明被告犯罪，自應為被告無罪之諭知。
據上論結，應依刑事訴訟法第三百零一條第一項，判決如主文。
中      華      民      國      九十一    年      六      月      六    日
                              臺灣高雄地方法院刑事第七庭
                                      法  官  何  秀  燕
右正本證明與原本無異。
如不服本判決，應於判決送達後十日內，向本院提出上訴狀。
                                      書記官  邱  靜  銘
中      華      民      國      九十一    年      六      月      六    日
